臺灣高等法院刑事判決　　　　　　　　　　　九十三年度重上更(三)字第一九七號
　　上　訴　人　台灣台北地方法院檢察署檢察官
　　被　　　告　甲○○
　　選任辯護人　徐則鈺律師
右上訴人因被告違反著作權法案件，不服臺灣臺北地方法院九十年度訴字第五八五號
，中華民國九十年九月十九日第一審判決（起訴案號：臺灣臺北地方法院檢察署八十
九年度偵字第一九二二一號），提起上訴，判決後，經最高法院第三次發回更審，本
院判決如左：
    主  文
上訴駁回。
    理  由
一、公訴意旨略以：被告甲○○（簡稱被告）係水晶有聲出版社（簡稱水晶出版社）
    實際負責人，明知鄭元獻演唱之「給我一座核四廠」專輯，其中「給我一座核四
    廠」之歌詞授權仍有糾紛，且其中「給我一座核四廠」之歌曲作詞者即告訴人乙
    ○○（簡稱告訴人）並未同意或授權，竟於民國八十八年四月二十九日發行上開
    專輯（此部分係公訴人於本案審理時補充之犯罪事實，參原審卷第一六二頁），
    又於八十八年七月七日，與不知情之數位聯合電信股份有限公司（簡稱數位聯合
    公司，另案不起訴處分）專案經理游士賢簽訂SEEDNet 音樂網站合作推廣合約，
    並提供上開歌曲，交由數位聯合公司依約置放在網站上供消費者付費下載為線上
    交易，使數位聯合公司在不知上開歌曲之歌詞著作權係未經授權之情形下，自八
    十八年七月二十八日起，將前揭著作連續重製成能於電腦螢幕上顯示影像之網站
    網頁及電腦數位錄音之ＭＰ３音樂檔案，利用數位聯合公司在其經營之網站透過
    網際網路向公眾公開播送，供公眾付費購買下載之方式，侵害告訴人之著作財產
    權，因認被告涉有修正前之著作權法第九十一條第二項意圖銷售而擅自以重製之
    方法侵害他人之著作財產權罪嫌、同法第九十二條擅自以公開播送之方式侵害他
    人之著作財產權罪嫌、同法第九十三條第三款、第八十七條第二款以明知為侵害
    著作權之物而意圖營利而交付之方法侵害他人之著作權罪嫌。
二、按犯罪事實應依證據認定之，無證據不得認定犯罪事實，刑事訴訟法第一百五十
    四條第二項定有明文。又告訴人之告訴，係以使被告受刑事訴追為目的，是其陳
    述是否與事實相符，仍應調查其他證據以資審認，最高法院五十二年台上字第一
    三○○號判例可資參照。訊據被告堅決否認有何公訴人所指右揭違反著作權法犯
    行，辯稱：伊不知道告訴人與鄭元獻之間簽有同意書，伊係認為鄭元獻已得告訴
    人授權，乃與鄭元獻洽商合意發行上開專輯；水晶出版社與數位聯合公司雖曾簽
    訂SEEDNet 音樂網站合作推廣合約書，惟該合約書第二條第一項第一款約定：提
    供經授權可進行線上販售之音樂產品，以簽約後甲方（即水晶出版社）發行之音
    樂產品為主，該條款係水晶出版社要求而增加之合約內容，意指數位聯合公司可
    使用進行線上販售之作品以簽約後所發行之產品為限，水晶出版社於簽約前雖有
    交付「給我一座核四廠」專輯，係簽約前之作品，只是樣品，表示水晶出版社有
    出版音樂產品，詎數位聯合公司自行將該「給我一座核四廠」專輯放置於網站上
    供消費者下載為線上交易，此乃數位聯合公司自己之行為，不在其合約授權範圍
    內，不應由伊負責等語。辯護人則辯稱：水晶出版社發行「給我一座核四廠」專
    輯，係得到鄭元獻之授權，鄭元獻怕自己觸犯刑責，在原審所為證詞與事實不符
    ；又鄭元獻於原審不否認該專輯之文案係其委請他人設計並提供予被告，鄭元獻
    自行在文案上表示「P Crystal 0000-0000」，顯然授權水晶（Crystal）出版社
    出版，期間為0000-0000 年，鄭元獻亦不求金錢報酬，只求作品有人肯出版，被
    告依授權期間出版自屬有據；況鄭元獻為「給我一座核四廠」專輯主唱、製作人
    兼詞曲作者，其中除「給我一座核四廠」歌詞外，「給我一座核四廠」專輯由其
    一手包辦，事實上，「給我一座核四廠」歌詞亦無法獨立於「給我一座核四廠」
    專輯，單獨利用，被告收受鄭元獻製作完成之母帶時，不疑有他而認為鄭元獻已
    將所有授權問題處理妥當，不知歌詞未完整授權等語。
三、經查，本件公訴人認被告涉有右開罪嫌，無非係以告訴人之告訴、證人游士賢、
    鄭元獻之證詞以及合作推廣合約書、系爭網頁畫面、告訴人與鄭元獻簽訂之同意
    書、數位聯合公司與水晶出版社合作之ＭＰ３下載明細表、數位聯合公司與水晶
    出版社記者會相關新聞報導等證據為其主要證據。
四、惟查：（一）、告訴人之所以提出本件告訴，係因其於八十九年二月間某日上網
    時，無意間發現其作品被數位聯合公司置放在網站上供消費者付費下載為線上交
    易，其並不認識被告，只知其所著「給我一座核四廠」之歌詞曾提供予鄭元獻譜
    曲，並與鄭元獻簽訂同意書，同意鄭元獻發行一次，不知數位聯合公司如何取得
    ，請求檢察官調查清楚等情，業據告訴人於偵查時陳明在卷（參八十九年度他字
    第一一二八號卷第一七頁反面、第二七頁正面），堪認告訴人對於其所作上開歌
    詞如何由鄭元獻交與被告發行，又被告是否同意交與數位聯合公司置放於網站上
    供人付費下載，並不知情，自難僅憑告訴人片面指訴遽入人罪；（二）、證人鄭
    元獻雖於偵查中證稱：「（與水晶合作之情形？）我的專輯是製作公司，水晶是
    發行公司，專輯已上市，但與水晶的內容並未談妥，所以並沒有授權與水晶出版
    社」等語（參第一一二八號偵查卷第六七頁反面），於原審雖證稱：「（與乙○
    ○簽定同意書後，有無與他人就本案歌詞簽約出版？）沒有。我只有集合小刀檳
    榔中二首歌及另外創作的四首歌，寄給風潮唱片公司及水晶出版社」（參原審卷
    第四七頁）、「風潮唱片的吳金黛打電話跟我說他們無法出版這些歌，之後水晶
    出版社甲○○打電話給我說他們有興趣出版，並和我相約見面」、「洽談內容為
    隨便聊，聊些音樂的理念，但被告沒有拿合約出來，所以也沒聊出一個結果」（
    參原審卷第四八頁）、「（同意書約定的專輯，就是小刀檳榔專輯？）我認為是
    」（參原審卷第五九頁）、「（簽同意書當時是要發行何版本ＣＤ？）是小刀檳
    榔專輯」（參原審卷第六三頁）、「（簽同意書的標的是指何專輯？）小刀檳榔
    專輯」（參原審卷第一○六至一○七頁）、「（與乙○○簽同意書時，是否因為
    與水晶公司談合作，有可能出版給我一座核四廠專輯？）沒有，不可能」等語（
    參原審卷第一○七頁），另告訴人於原審雖指稱：「（契約約定的標的為何？）
    小刀檳榔專輯，就是庭呈的卡帶」（參原審卷第一○二頁）、「（簽約時鄭元獻
    有無明確表示簽約標的是小刀檳榔專輯？）他有講說是上一次出的小刀檳榔專輯
    」（參原審卷第一○三頁）等語，並提出「小刀檳榔」卡帶、光碟照片為證（參
    原審卷第八一頁）。核諸上開證據資料固屬不利被告之證據，惟依被告之水晶出
    版社發行之「給我一座核四廠」專輯封面所載，發行人為被告，策劃、文案、製
    作人、編曲、吉他、均為「刀」，該專輯共有「給我一座核四廠」、「海埔的孤
    影」、「原子彈紀念狗」、「散步」、「出口」、「給我一座核四廠創作DEMO」
    六首歌曲，除「給我一座核四廠」之作詞為告訴人、「出口」之作曲為「莫須有
    」外，餘均為「刀」作詞作曲，有該專輯CD光碟在卷可按（放於本院上訴卷第三
    ○頁證物袋）。而「刀」為鄭元獻之藝名，此點業經告訴人所是認，並經證人鄭
    元獻於歷次偵審時供認明白。參諸告訴人於偵查中提出其與鄭元獻簽訂之同意書
    第一條約定：「甲方同意乙方利用本著作錄製發行ＣＤ、卡帶於給我一座核四廠
    專輯壹次」，於第八條約定：「本同意書有效期限為貳年，至中華民國玖拾年肆
    月貳拾伍日止」等文句（參第一一二八號偵查卷第五五頁），該約定明白同意鄭
    元獻發行「給我一座核四廠」專輯一次，而非「小刀檳榔」專輯，確核與被告水
    晶出版社發行之專輯相同，又依第八條之文句推算，該同意書簽訂之時間應係於
    八十八年四月二十五日簽訂，並為告訴人所不爭執。另衡諸證人即綠色和平電臺
    主持人朱約信於原審證稱：鄭元獻曾找伊在「給我一座核四廠」專輯寫一段推薦
    的話，也有在二年前約八十八年四、五月間上過其節目宣傳「給我一座核四廠」
    專輯，節目中放「給我一座核四廠」專輯裡面的歌，並且聊天、談到為何寫這些
    歌等事情，與一般歌手宣傳唱片沒有不同，鄭元獻當天是與水晶出版社的人一同
    前來。依相關規定，伊只能講唱片已經發行，但不能講何家公司發行，但印象中
    伊有提到該專輯是水晶出版社發行，因為綠色和平電臺比較不會去理會這些相關
    規定，至於鄭元獻有無在節目中提到，伊就不確定。上節目當天伊有拿到「給我
    一座核四廠」專輯，是水晶出版社寄來電臺的，鄭元獻上節目之後，伊也有在誠
    品、大眾唱片行等地方看過該專輯，伊沒聽過鄭元獻與水晶出版社因該專輯產生
    糾紛，鄭元獻也沒有向伊提過該專輯的發行合約尚未與水晶出版社談妥之事等語
    （參原審卷第一五二至一五八頁），且明確證稱：「（鄭元獻有無提到水晶出版
    社要發行給我一座核四廠專輯？）他請我寫推薦的話時就有講過」等語（參原審
    卷第一五七頁）。核與被告提出之八十八年五月份之中國郵報、聯合報、流行月
    刊等報章雜誌節本，亦有報導水晶出版社發行鄭元獻之「給我一座核四廠」專輯
    ，中國郵報更報導專訪鄭元獻對核四議題之看法等情相符（參原審卷第一四二至
    一四三頁），再參諸告訴人所指之「小刀檳榔」專輯卡帶、CD光碟，係證人鄭元
    獻於八十七年十月二十五日製造販賣，業經其證述在卷，並有該專輯之封面記載
    「製造日：1998.10.25」等字可稽（經影印附於原審卷第八三頁），而水晶出版
    社發行之「給我一座核四廠」專輯，係於八十八年四月二十九日開始發行，經被
    告供述在卷（參原審卷第一六一頁），並經提出水晶出版社之出貨單在卷可稽（
    參原審卷第一六八頁），另核諸告訴人與鄭元獻之同意書係於八十八年四月二十
    五日簽立，已如前述，適於「給我一座核四廠」專輯發行日期之前四日，卻於「
    小刀檳榔」專輯開始販賣後約半年之久。依告訴人指該同意書係鄭元獻主動提出
    要求簽訂（參原審卷第一○一頁），而簽訂同意書時，鄭元獻已錄製販賣「小刀
    檳榔」專輯長達六個月，然該同意書約定之有效期間為八十八年四月二十五日至
    九十年四月二十五日，顯未包括先前「小刀檳榔」專輯自八十七年十月二十五日
    開始販賣之期間，與同意書文義明顯不符；且證人鄭元獻經原審詢之：「同意書
    既是補簽，何以契約有效期間沒有涵蓋你製造『小刀檳榔』專輯的時間？」竟答
    稱：「我不知道」（參原審卷第一○六頁），益見其無從自圓其說。又其先前既
    早已製作「小刀檳榔」專輯，如無另行製作發行之意，又何必寄「給我一座核四
    廠」專輯給水晶出版社發行？足見證人鄭元獻曾供稱：簽訂同意書時，心裡想的
    是後面水晶出版社發行的「給我一座核四廠」專輯一節，與事實相符，事後改稱
    係為發行「小刀檳榔」而簽具，顯不足採。綜上所述，應認證人鄭元獻與水晶出
    版社確已達成協議由水晶出版社發行「給我一座核四廠」專輯，證人鄭元獻與告
    訴人簽訂如卷附之同意書，意在處理其與水晶出版社協議發行該專輯之授權問題
    ，證人鄭元獻所為上開不利被告之證詞，係因其違反與告訴人同意書之約定（即
    違反就上開「給我一座核四廠」歌詞發行CD與卡帶一次之約定），要係自認己身
    涉有刑責之虞，致陳述故為出入，不足採信，告訴人之上開不利被告之告訴意旨
    ，亦明顯與上開同意書之約定不符，所為告訴亦不足遽信。又審諸證人鄭元獻於
    原審及本院更審前均直承：系爭「給我一座核四廠」專輯所附之文案係其委託他
    人設計交由被告經營之水晶出版社印製，其上所載「p Crystal 0000-0000 c IS
    music 」於原稿設計即有記載，非被告擅自加入；交付音樂母帶及文案設計稿時
    ，均無向被告表示未得到告訴人同意等語（參原審卷第五二頁、本院上訴卷第二
    五頁、本院上訴卷第二五頁），而該專輯之主要製作為鄭元獻，該專輯六首歌詞
    、歌曲之大部分均為鄭元獻之著作，如前所述，被告辯稱：不知鄭元獻與告訴人
    曾經簽訂同意書，因認為鄭元獻已得告訴人授權，乃與鄭元獻洽商合意發行上開
    專輯等語，堪信為真。被告於主觀上既相信鄭元獻製作之「給我一座核四廠」專
    輯取得合法授權，其以水晶出版社發行該專輯，自無侵害告訴人所著「給我一座
    核四廠」歌詞著作財產權之犯罪故意；（三）、被告之水晶出版社發行「給我一
    座核四廠」專輯，主觀上既無侵害告訴人所著「給我一座核四廠」歌詞著作財產
    權之主觀犯意，如前所述，縱被告確曾將該專輯交付予數位聯合公司，供該公司
    置放於網站上供消費者付費下載，自無法認定其有侵害告訴人上開歌詞之主觀犯
    意。況查，水晶出版社與數位聯合公司所簽訂之「SEEDNet 音樂網站」合作推廣
    合約第二條第一項第一款約定：「提供經授權可進行線上販售之音樂產品，以簽
    約後甲方（即水晶出版社）發行之音樂產品為主」等語（參第一一二八號偵查卷
    第三三頁），參諸證人即數位聯合公司專案經理亦即當時與蘇家葳一同代表公司
    簽約之游士賢亦於偵查中證稱：「當時水晶出版社最新出版專輯就是『骨肉皮』
    這一張，我們為了這張專輯才簽的合約，希望以活動付費下載的方式帶動非主流
    音樂的通路，所以與水晶簽了這張合約，原本以為在推廣合約期滿前還會有新專
    輯，但他們都沒有再行發行新專輯」（參第一一二八號偵查卷第七四頁）等語，
    於原審證稱：數位公司原先提出之合約版本，沒有『以簽約後甲方發行音樂產品
    為主』之文句等語（參原審卷第七一頁），於本院證稱：「（甲○○與你訂約時
    ，有無約定，訂約後的歌曲才可上網？）是的，當然有約定」、「（數位公司為
    何會有『給我一座核四廠』的ＣＤ？）在訂約前就有拿到一批水晶的ＣＤ，因為
    水晶公司認為那是有合法版權的，從訂合約以後，水晶只有提供『骨肉皮』那一
    張，但是上網供下載只有『骨肉皮』一張，對上網的客人來講，資料太少太單薄
    了」、「（他在訂約前給你們的東西是否有蓋『樣品』？）是的，我確實看過，
    上面都蓋了『樣品』。蓋『樣品』是叫我不要賣」（參本院上更一卷第五二頁）
    、「這個案子使ＨＩＮＥＴ、ＳＥＥＤＮＥＴ都不敢做歌曲上網的業務，合法業
    者因此裹足不前，數位聯合的法務單位也因為有顧慮。可能大家在剛開始處理上
    網合約的時候，過程也許有瑕疵，但是絕對沒有故意要侵害任何人的權利」等語
    （參本院上更一卷第五三頁），另衡諸證人即數位聯合公司職員即當時參與簽約
    之蘇家葳證稱：「（何以草約和正式合約不同？）當時水晶出版社要求更改第二
    條第一項內容」等語（參原審卷第一一六頁），以及證人即水晶出版社製作助理
    邵信成證稱：當初伊有準備「給我一座核四廠」，雖非伊交付，但據伊所知並不
    是給合約上線所用，至於後來合約如何訂定之內容伊並不清楚（參原審卷第一三
    八頁）等語，堪認被告辯稱：數位聯合公司將「給我一座核四廠」專輯置放於網
    站，供消費者下載為線上交易，乃該公司自己之行為，不在其合約授權範圍內，
    不應由伊負責等語，尚非無據，應認被告並未同意數位聯合公司將水晶出版社發
    行之「給我一座核四廠」專輯內容置放於網站上。雖證人即數位聯合公司法務經
    理應冠群供述：「對甲○○所言存疑，合約第二條第一項第一款只是以簽約後的
    音樂產品為主，並非為限」（參第一一二八號偵查卷第六七頁反面），另證人游
    士賢於偵查中稱：「（有無說明何種可上網？何種不可上線？）沒有特別註明」
    等語（參第一一二八號偵查卷第七四頁），於原審稱：「（合約書第二大點第二
    小點內容是何意思？）我們希望合作的專輯愈多愈好，包括水晶公司將來發行的
    產品都能付費讓消費者下載」（參原審卷第六六至六七頁）、「（對合約第二條
    約定的理解為何？）約定是以簽約後發行的專輯為主，但並不限於簽約後發行的
    專輯」（參原審卷第六八頁）、「（是何人提供『給我一座核四廠』ＣＤ給數位
    公司？）是水晶出版社的鄭鏘彰（鄭鏗彰）提供給數位公司的蘇家葳」（參原審
    卷第六九頁）、「（是否有水晶出版社任何人告訴你這十片音樂專輯可以上線供
    下載？）應該有」「（是何人告知？）應該是鄭鏘彰」（參原審卷第七二頁）、
    「（鄭鏘彰告訴你嗎？）應該是鄭鏘彰告訴蘇家葳」（參原審卷第七二至七三頁
    ）等語，又證人即數位聯合公司之員工蘇家葳證稱：「（你有無負責向水晶公司
    索取將可上網的音樂著作？）有，我要了十幾張專輯，就是數位公司上網的那些
    專輯」「（如何索取ＣＤ？）我到水晶公司由甲○○拿給我的，他拿給我的時候
    沒有特別說什麼」（參原審卷第一一一頁）、「（甲○○交給你的ＣＤ，有無特
    徵？）上面有打『樣本』等類似戳記」（參原審卷第一一二頁）、「（你如何知
    道這些ＣＤ可以上網？）我有問過被告，被告有告訴我這些ＣＤ要上網」（參原
    審卷第一一二頁）、「（有無與鄭鏘彰聯絡？）有」（參原審卷第一一三至一一
    四頁）、「（他有無交ＣＤ給你？）有交骨肉皮的第二張專輯給我」（參原審卷
    第一一四頁）、「（被告ＣＤ給你是在水晶公司與數位司簽約前或簽約後？）是
    簽約前」（參原審卷第一一四至一一五頁）、「（被告告知你十片ＣＤ可以上網
    時，水晶與數位公司簽約否？）還沒有，被告在八十八年六月四日交給我十片Ｃ
    Ｄ當時就告訴我ＣＤ可以上網」等語（參原審卷第一一六頁），惟姑不論上開證
    人之證詞前後有矛盾之處，數位聯合公司將水晶出版社於簽約前交付之樣品上線
    販賣，涉及本身是否侵害著作權之問題，故該公司之上開員工對於合約範圍之證
    詞，亦有推卸責任之虞，不足盡信。況水晶出版社同意數位聯合公司上線範圍於
    簽約前並未確定，數位聯合公司是否可以上線，應以合約內容為據。簽約之前所
    交付的CD既係樣本，其意不過在於向數位聯合公司表示該公司有發行過「給我一
    座核四廠」等多種專輯，簽約之後仍會發行其他專輯。簽約範圍既然限於訂約之
    後所發行之音樂產品為主，如前所述，被告主觀上是否同意數位聯合公司將水晶
    出版社發行之「給我一座核四廠」專輯置放在網站上，亦有疑義；（四）、被告
    與鄭元獻確已達成協議，由鄭元獻擔任「給我一座核四廠」專輯之製作，並由水
    晶出版社發行，該專輯之文案係由鄭元獻委託他人設計之事實，已臻明確，如前
    所述，是最高法院本次發回意旨揭示應再查明鄭元獻與水晶出版社間就發行該專
    輯關於出版費用之負擔、雙方權利義務或營利之分配等事項，已無必要。又因被
    告並無侵害告訴人「給我一座核四廠」歌詞著作權之犯罪故意，詳如前述，而被
    告經營之水晶出版社發行之上開專輯文案上所載「P Crystal 0000-0000 C IS
    music 」，P 代表出版，Crystal 代表水晶出版社，0000-0000 代表授權期間，
    C 代表著作權，IS music是鄭元獻所經營之「獨立精神工作室」之簡寫，業據被
    告辯護人於本院供述綦詳，並提出一九七一年保護發音片錄製人禁擅自複製公約
    、世界著作權公約影本一份在卷可按，惟上開文案之文句，均無法據以為不利被
    告認定之依據，附此敘明。
五、綜上說明，被告所辯堪以採信，本件被告並無公訴人起訴所指違反著作權法之犯
    罪故意，此外復查無其他積極證據足資證明被告有何公訴人所指上開犯行，應認
    本件不能證明被告犯罪。原審依調查證據之結果，斟酌全辯論意旨，認不能證明
    被告犯罪，而為無罪之諭知，核無不合。公訴人以被告未徵得告訴人之同意授權
    ，而告訴人出具予鄭元獻之同意書僅限於發行「ＣＤ」、「卡帶」、「一次」，
    且僅授權證人鄭元獻使用，被告不得再因證人鄭元獻之授權，取得使用告訴人著
    作之權利，認被告有侵害告訴人著作權犯行等語，指摘原判決不當，尚屬誤會，
    本件上訴為無理由，應予駁回。
據上論斷，應依刑事訴訟法第三百六十八條，判決如主文。
本案經檢察官劉靜婉到庭執行職務。
中　　　華　　　民　　　國　　九十三　　年　　 十二 　　月　　 三十 　　日
                              臺灣高等法院刑事第二十庭
                                  審判長法  官  趙  功  恆
                                        法  官  李  春  地
                                        法  官  鄧  振  球
以上正本證明與原本無異。
檢察官如不服本判決，應於收受送達後十日內向本院提出上訴書狀，其未敘述上訴之
理由者並得於提起上訴後十日內向本院補提理由書（均須按他造當事人之人數附繕本
）。
                                        書記官  洪  秋  帆
中　　　華　　　民　　　國　　九十三　　年　　十二　　  月　　三十一　　日
